臺灣屏東地方法院民事判決　　　　　　110年度潮簡字第534號
原　　　告　李秀蕊　

　　　　　　范力文　

　　　　　　范意鈴　

上三人共同
訴訟代理人　范盛楠　住同上
被　　　告　福德會　設港西下里內埔庄千四番地
　　　　　　　　　　（現應受送達處所不明）
特別代理人　林朋助律師
上列當事人間確認通行權存在事件，本院於110 年11月10日言詞
辯論終結，判決如下：
    主  文
原告之訴駁回。
訴訟費用由原告負擔。
    事實及理由
一、原告主張：原告為坐落屏東縣○○鄉○○段0 地號土地（一
    般農業區、農牧用地，下稱系爭土地）共有人，而系爭土地
    東側為同段9 地號土地（國有水利用地，下稱9 土地）、西
    側為同段97地號土地、南側為同段8 地號土地、北側為同段
    6 地號土地，未連接公路，應屬袋地。系爭土地經由9 土地
    ，再通行被告所有坐落屏東縣○○鄉○○段000 ○000 地號
    土地（均為一般農業區、農牧用地，下稱496 、495 土地）
    ，如屏東縣潮州地政事務所110 年4 月20日土地複丈成果圖
    （下稱附圖一）所示編號496 ⑴、495 ⑴部分（面積分別為
    91.54 平方公尺、46.19 平方公尺，下稱系爭通行部分），
    即可連接壽比段495-1 、497 地號土地之科大北路而聯外通
    行，是原告爰依據民法第787 條第1 項、第2 項前段規定提
    起本訴，並聲明：確認原告就被告所有系爭土地，如附圖一
    所示系爭通行部分有通行權存在等語。
二、被告之答辯：訴外人曾譯漳為系爭土地南側8 地號土地之所
    有人，其曾向本院對被告提起確認通行權存在訴訟，經本院
    以109 年度潮簡字第114 號民事判決確認曾譯漳就如屏東縣
    潮州地政事務所109 年2 月27日土地複丈成果圖（下稱附圖
    二）所示編號496 ⑴、495 ⑴部分（面積分別為20.68 平方
    公尺、102.78平方公尺，下稱前案通行部分）有通行權存在
    （於民國109 年6 月22日確定，下稱前案確定判決），原告
    應可利用前案通行部分再延伸至系爭土地即可聯外通行，實
    無需再請求通行系爭通行部分，而造成被告過多損害，本件
    原告請求，並無理由等語，並聲明：原告之訴駁回。
三、兩造對下列事項不予爭執，並有土地登記謄本、地籍圖謄本
    、前案確定判決、本院勘驗筆錄、土地現況照片等資料在卷
    可參，且經本院依職權調閱前案確定判決卷宗核閱無誤，應
    堪認屬實：
  ㈠系爭土地為原告3 人共有，另495 、496 土地為被告所有。
  ㈡系爭土地東側為9 土地、西側為東勢段97地號土地、南側為
    東勢段8 地號土地、北側為東勢段6 地號土地，即系爭土地
    四周為他人土地圍繞，未鄰接公路，應屬袋地。又496 、49
    5 土地東側鄰接科大北路（壽比段495-1 地號土地為屏東縣
    ○○○○○地○○○段000 地號土地為內埔鄉所有交通用地
    ），可聯外通行。
  ㈢曾譯漳為系爭土地南側東勢段8 地號土地所有人，其曾對被
    告提起確認通行權存在訴訟，經本院以前案確定判決確認其
    對496 、495 土地如附圖二所示前案通行部分有通行權存在
    （該通行部分寬度為3 米）。
  ㈣經本院至土地現場勘驗結果，系爭土地及東勢段8 地號土地
    上現有RC造2 層樓之學生宿舍及停車場，9 土地目前為水泥
    路面，供停車場使用。另496 、495 土地現南邊地籍線往北
    有一東西向寬約5 米之水泥道路，可通往科大北路。
四、本院之判斷：
  ㈠按「確認法律關係之訴，非原告有即受確認判決之法律上利
    益者，不得提起之。」、「土地因與公路無適宜之聯絡，致
    不能為通常使用時，除因土地所有人之任意行為所生者外，
    土地所有人得通行周圍地以至公路。前項情形，有通行權人
    應於通行必要之範圍內，擇其周圍地損害最少之處所及方法
    為之；對於通行地因此所受之損害，並應支付償金。」，民
    事訴訟法第247 條第1 項前段、民法第787 條第1 項、第2
    項定有明文。次按民法第787 條第1 項所定之通行權，係為
    促進袋地之利用，而令周圍地所有人負容忍通行之義務，其
    目的在解決與公路無適宜聯絡之土地之通行問題；如僅為求
    與公路有最近之聯絡或便利之通行，尚不得依該規定主張通
    行他人之土地（最高法院95年度台上字第2653號民事判決意
    旨參照）。即袋地通行權所生之相鄰關係，乃基於利益衡量
    之原理而設，依誠信原則，土地所有人不能因追求自己之最
    大便利，致對相鄰土地所有人造成逾越必要程度之損害，又
    鄰地通行權為鄰地所有權之擴大，其目的在解決與公路無適
    宜聯絡之土地通行問題，自應限於必要之程度，且應選擇對
    鄰地損害最少之處所及方法為之，則主張通行權時，除應考
    量必要性、目的性外，尚需慮及比例原則。又所謂通行必要
    範圍內，周圍地損害最少之處所及方法，應依社會通常之觀
    念，就附近周圍地之地理狀況、相關公路之位置，與通行必
    要之土地距離、相鄰土地利用人利害得失以及其他各種情事
    ，按具體事例判斷之，且不僅就不同之周圍地為選擇時，應
    如此判斷，於選擇特定之周圍地後，對其具體通行處所及方
    法，亦應本此原則為之。
  ㈡本件原告主張之系爭通行部分，其通行面積合計為137.73平
    方公尺，通行位置為496 、495 土地北側，惟496 、495 土
    地南側業經前案確定判決認定如附圖二所示前案通行部分有
    通行權存在，且經本院至土地現場勘驗結果，前案通行部分
    現況為一東西向寬約5 米之水泥道路，可通往科大北路（即
    不爭執事項㈣所載），則原告應可自系爭土地南邊地籍線經
    由9 土地連接至496 土地西邊地籍線，再往南通行至前案通
    行部分之現況水泥道路後，即可聯外通行（見本院卷第93頁
    所示），而上揭通行部分經被告陳稱面積約為54平方公尺（
    寬度亦為3 米，原告對此不爭執），顯小於原告主張之系爭
    通行部分面積，自應屬對被告侵害較小之通行方式，且原告
    通行前案確定判決業已確認通行權存在之前案通行部分，對
    被告並不會造成額外之負擔，而如准許原告主張之系爭通行
    部分，將造成被告所有496 、495 土地南側、北側均需供他
    人通行使用，而無法使用收益，對於被告之權益實屬侵害過
    大。從而，原告主張之系爭通行部分，難認有理由，不應准
    許。
  ㈢至於被告另辯稱：被告所有496 、495 土地北邊之壽比段49
    0-4 土地（下稱490-4 土地），其上有私人通路亦可通行至
    科大北路等語，經查，490-4 土地其上固有一碎石道路（見
    本院勘驗筆錄及土地照片，本院卷第121 頁背面、第125 頁
    ），惟該碎石道路並未經實際測量（被告表示不請求繪製碎
    石道路現況），致本院無從知悉該碎石道路實際坐落位置及
    面積為何，且依卷附航拍圖所示（本院卷第123 頁），該碎
    石道路並未連接系爭土地且其東側似有部分占用495 土地，
    是本院尚難僅憑被告上揭單方陳述，即遽予認定該碎石道路
    亦適合作為原告通行使用，一併敘明。
五、綜上所述，原告共有系爭土地固屬袋地，惟原告主張之系爭
    通行部分，並非對周圍地損害最少之處所及方法。從而，原
    告依據民事訴訟法第247 條第1 項前段、民法第787 條第1
    項等規定，請求通行系爭通行部分，而為上揭訴之聲明，為
    無理由，應予駁回。
六、又本件為判決基礎之事實已明，兩造其餘攻擊、防禦方法及
    提出之相關事證，於判決結果並不生影響，本院爰不一一論
    述指駁，併此說明。
七、據上論結，本件原告之訴為無理由，依民事訴訟法第436 條
    第2 項、第78條，判決如主文。
中    華    民    國  110    年    12    月     8     日
                  潮州簡易庭  法  官  呂憲雄
正本係照原本作成。
如對判決上訴，須於判決送達後二十日內向本院提出上訴狀，其
未表明上訴理由者，應於提出上訴後二十日內向本院補提理由書
狀（均須按他造當事人之人數附繕本）。
如委任律師提起上訴者，應一併繳納上訴審裁判費。
中    華    民    國  110    年    12    月     8     日
                              書記官  林鴻仁